臺灣高等法院刑事判決　　　　　　　　　　　　　九十一年度上訴字第二三九一號
　　上　訴　人　丙○○
　　即 自訴 人
　　代　理　人　甲○○
　　被　　　告　乙○○
右上訴人因被告誣告案件，不服臺灣板橋地方法院九十年度自字第二四二號，中華民
國九十一年六月二十七日第一審判決，提起上訴，本院判決如左：
    主      文
上訴駁回。
    理      由
一、本件自訴意旨略以：被告乙○○意圖使自訴人丙○○受刑事處分，明知自訴人於
    民國九十年四月十四日在臺北縣板橋市○○路○段六號十二樓，並未持折疊紙箱
    揮打被告，竟虛構傷害情節，並以搬家過程中手臂內側之細小刮傷赴醫出具診斷
    書，於九十年四月十八日向臺灣板橋地方法院檢察署檢察官提出告訴（九十年度
    偵字第九六七五號），因認被告涉犯刑法第一百六十九條第一項誣告罪嫌云云。
二、訊據被告堅決否認自訴人所指誣告行為，辯稱：自訴人確曾毆打伊並致受傷，有
    驗傷單及證人可資證明，且自訴人毆打伊之傷害案件，業經臺灣板橋地方法院檢
    察署檢察官以九十年度偵字第九六七五號提起公訴，並經臺灣板橋地方法院及本
    院分別以九十年度易字第二六七○號、九十一年度上易字第一七六二號判決自訴
    人傷害罪確定，足以證明伊並無誣告行為等語。
三、自訴人認被告涉有右開誣告罪嫌，無非以：被告係受自訴人之子之前妻王怡茜所
    挑唆，以達報復自訴人及自訴人之子之目的，被告與證人王怡茜、簡智巧之證詞
    先後矛盾，被告提出之驗傷診斷證明書，其記載之傷痕走勢與被告指訴情節不符
    ，且自訴人左手曾受嚴重外傷，無法將搬家用之紙箱折半，自不可能手握該折半
    之紙箱用以揮砍被告為其主要論據。惟按刑法第一百六十九條第一項之誣告罪，
    係以意圖使他人受刑事或懲戒處分而向該管公務員為虛偽之申告，為其要件；若
    所申告之事實為真實，因與誣告罪之要件有間，自不得以該罪相繩。經查：
    (一)被告乙○○於九十年四月十八日，具狀以丙○○為被告提出傷害告訴，略稱：
      伊為丙○○之子歐陽明前妻王怡茜之同事，於同年四月十四日受王怡茜之託，
      與李苡靜、簡智巧共同協助王怡茜將留置於歐陽明住處之物品搬回，於同日上
      午八時許，至臺北縣板橋市○○路○段六號十二樓住處搬家時，因王怡茜與歐
      陽明對於空氣清靜濾網之所有權發生爭執，丙○○聞訊即上樓驅趕渠等離去，
      伊答稱搬完後會趕快離開，詎丙○○竟以傷害之犯意，隨手將一紙箱折半對著
      伊頭部正面砍下，伊以右手阻擋以致右手臂受有紅腫三乘一公分之傷害，並提
      出診斷證明書及婚宴照片多張為證，有告訴狀影本在卷可稽，並經本院調取該
      案卷宗查證明確。雖丙○○辯稱渠並未毆打乙○○，渠左手腕踝部位受有嚴重
      外傷，橈骨突出，無法負重或向後高舉，右手手指殘缺，無法對折捏握紙箱以
      高舉毆打乙○○，診斷證明書所載傷痕走勢與乙○○指訴情節不符，乙○○指
      訴內容又與證人王怡茜、李苡靜、簡智巧之證詞矛盾不一，乙○○顯係因搬家
      而自行擦傷，卻遭王怡茜挑唆設詞虛構以達報復目的云云，然被告是否確有如
      自訴人所指之誣告行為，自應依積極證據為證。
    (二)查丙○○曾於九十年四月十四日，在臺北縣板橋市○○路○段六號十二樓，以
      紙箱毆擊乙○○一下，乙○○以右手臂阻擋，因而受有右前臂紅腫三乘一公分
      之傷害等情，業據被告乙○○於自訴人涉嫌傷害案件檢察官偵查中指稱丙○○
      按照紙箱之折痕折下來打我（臺灣板橋地方法院檢察署九十年度偵字第九六七
      五號偵查卷第六頁反面）；於法院審理時證稱：我彎腰撿東西，覺得有個黑影
      ，馬上用手去擋，丙○○從我正面過來，王怡茜、李苡靜就過來護著我，他們
      站在我與丙○○中間，他們有表示怎麼可以打我，事後我才知道他用紙箱打我
      ，打的部分我沒有看到，沒有看到丙○○用何種東西打我（臺灣板橋地方法院
      九十年度易字第二六七○號刑事卷第三二頁），當時我在客廳半蹲整理客廳茶
      几周邊的東西，被告上來時，質問是誰在吵，並且要我們離開，我就說我們是
      王怡茜請來的朋友，我們幫忙完就會走，我就繼續整理東西，之後聽到扔東西
      的聲音，我聽到李苡靜與簡智巧說那是我們的東西，請他不要動，不要丟，我
      們自己會搬，之後我就繼續在茶几旁整理東西，感覺眼前有黑影過來，我很直
      覺的舉起右手，手心外翻抵擋，我怕會打到我的眼睛，沒有注意被告是以單手
      或雙手拿紙箱（同上卷第二一三、二一四頁），我擋完之後就站起來，當時李
    苡靜與王怡茜已經擋在我前面，我那時被嚇到，當時我並不知道是紙箱，是事
      後他們跟我講的，我身旁有箱子和袋子，李苡靜與王怡茜有問被告為何打人，
      被告說我被打是活該，我不知道他為何打我等語（同上卷第二一五頁）。復據
      當時在場之證人王怡茜於該案件檢察官偵查中證稱：有看見丙○○拿一個折起
      來之紙箱打乙○○，乙○○用手去擋（臺灣板橋地方法院檢察署九十年度他字
      第一四五四號偵查卷第十頁），丙○○拿一個小的紙箱順著原來的折痕折起來
      打乙○○，在打的時候沒有捲起來（偵字第九六七五號卷第七頁）；於法院審
      理時證稱：丙○○是後來才上來的，他上來後說「是誰是誰」，我就聽到有人
      回答說我們是王小姐請來搬東西的，搬完東西就會趕快離開，丙○○聽到後就
      說趕快滾出去，而且一手提了一捆書往外丟，之後我就聽到有人說我們自己會
      搬，不要他丟，後來我看到丙○○手上拿了一個已經壓扁成Ｖ字型的紙箱，我
      當時面對乙○○，乙○○正好在收東西，我看到有一個紙箱揮向乙○○的頭部
      ，乙○○就用手擋，當時丙○○在我的右手邊，我就面對他，就到他們兩人中
      間，並且質問丙○○你先動手的，當時李苡靜也跟我一起擋在乙○○前面，當
      時很亂，接著乙○○就說你再打我，我就驗傷告你等語（易字第二六七○號卷
      第二八四至二八五頁）。另證人李苡靜亦於該案件檢察官偵查中證稱：有看見
      丙○○打乙○○（偵字第九六七五號卷第七頁）；於法院審理時證稱：當天我
      們到該處整理東西，我有聽到王怡茜與歐陽明為了空氣濾清器在爭吵，歐陽明
      要我們全部出去，丙○○上來後有表示是誰在吵，要我們滾出去，我看到丙○
      ○在乙○○的前面拿一小片紙箱朝她打去，我與王怡茜擋在中間等語（易字第
      二六七○號卷第三三頁）。另證人簡智巧於該案件檢察官偵查中亦證稱有看見
      丙○○打乙○○一次（偵字第九六七五號卷第七頁反面）；於法院審理時證稱
      ：我們聽到吵架聲，歐陽明到樓下去請他母親上來，他母親向王怡茜表示這些
      是妳請來的搬家工人，那麼沒有家教，丙○○上來表示是誰、是誰，他們有語
      言上的爭吵，我要離開時，看到丙○○拿紙箱揮下去，後來我有聽到王怡茜說
      你先動手等語（易字第二六七○號卷第三五頁）。又乙○○受有右手臂紅腫三
      乘一公分傷害之事實，業據其提出行政院衛生署臺北醫院（以下稱臺北醫院）
      九十年四月十四日之診斷證明書為憑（他字第一四五四號卷第五頁），均經本
      院調閱自訴人所涉傷害案件偵審全卷查證明確，且被告乙○○、證人李苡靜、
      王怡茜、簡智巧經本院另案送請實施測謊鑑定結果，均未呈說謊反應，有法務
      部調查局鑑定報告影本在卷可參。是依乙○○之指訴，及證人王怡茜、李苡靜
      、簡智巧之證詞，足認丙○○確有因與王怡茜等人爭吵，而以隨手取得之紙箱
      毆擊乙○○，並因而造成乙○○受有右手臂紅腫三乘一公分傷害之事實。
    (三)自訴人丙○○雖以乙○○之告訴狀所載傷害情節，與其嗣後偵審程序之指訴情
      節不符，亦與證人王怡茜、李苡靜、簡智巧之證述內容矛盾不一，所提診斷證
      明書之就診時間距案發時間已超過二小時以上，且其傷痕走勢與告訴情節不符
      云云，認被告確有虛構事實之誣告行為。惟證據之取捨，事實之認定，屬事實
      審法院之職權行使，苟其判斷與論理法則及經驗法則無違，即不得任意指為違
      法；又證人之供述前後縱有參差或歧異不一，事實審法院仍得本於經驗法則，
      斟酌其他情形，作合理之比較定其取捨，苟所供述證據之一部與基本事實相符
      時，仍得資為斷罪之依據。經查，乙○○告訴丙○○傷害之告訴狀，係記載丙
      ○○「‧‧‧隨手將一紙箱折半，對著告訴人之頭部正面砍下，告訴人不及反
      抗舉起右手阻擋‧‧‧」等語（他字第一四五四號卷第二頁），乙○○於嗣後
      之偵審程序，則指稱渠蹲在地上整理東西，感覺有黑影過來，就舉起右手阻擋
      ，當時並未看見丙○○以何物毆打渠，事後聽王怡茜等人說才知道是紙箱等語
      ，關於丙○○以紙箱毆打之片刻，乙○○雖未能目睹，然其指稱丙○○立於其
      面前後，有黑影揮過來而立即以右手阻擋之情節，則屬一致，亦與證人王怡茜
      、李苡靜、簡智巧始終證稱有看見丙○○以紙箱毆打乙○○，毆打後王怡茜、
      李苡靜即阻擋於丙○○及乙○○之間等情節相符，且與診斷證明書所載乙○○
      受有右前臂紅腫三乘一公分之傷勢位置一致；而告訴狀係由范惇律師所撰擬等
      情，已據乙○○陳稱在卷（本院卷第三七頁），該告訴狀記載丙○○持紙箱對
      著乙○○之頭部砍下，乙○○以右手阻擋等語，僅屬簡化其指訴之犯罪事實，
      前後並無矛盾或不合之處，自不能以乙○○、王怡茜、李苡靜、簡智巧所證關
      於丙○○是否有將書籍整捆往門外丟、有無叫罵要求乙○○等人滾出去等細節
      ，並非全盤相同，遽論被告所為指述確屬出於虛構。又被告乙○○所提臺北醫
      院北醫診字第九○○四一三三八二五號診斷證明書，業已記載乙○○應診日期
      為案發當日之九十年四月十四日，經承審自訴人涉嫌傷害案件法官向臺北醫院
      函查就診記錄及病歷，確認乙○○抵達醫院後接受醫師驗傷之時間為當日十一
      時六分，有該院九十年十一月二十八日北醫歷字第九○○七八二三號函暨所附
      病歷資料可稽（易字第二六七○號卷第二○二至二○五頁），證人李苡靜亦證
      稱：是我陪乙○○去驗傷，下樓時問兩名警員，警員告訴我們附近有醫院，我
      們攔計程車到臺北醫院，要掛急診，但護士表示不合急診要件，故照一般程序
      掛號驗傷，約九點到十點間離開，到醫院是十點左右，看診等了約二十分鐘等
      語（易字第二六七○號卷第三六、三七頁），足見乙○○確於離開案發地點後
      ，隨即前往臺北醫院驗傷。依臺北醫院檢附之病歷記載，乙○○受有右前臂三
      乘一公分之傷害，「3×1公分」係表示傷痕之長短大小非關「走勢」，傷痕之
      走向如何，因未拍照存證故無法得知等情，亦有臺北醫院九十年十一月七日北
      醫歷字第九○○七三一二號、九十年十一月二十八日北醫歷字第九○○七八二
      三號函可稽（易字第二六七○號卷第一七一、二○二頁）。依右揭臺北醫院之
      診斷證明書、病歷、函文，及證人李苡靜之證言以觀，乙○○確於當日上午離
      開案發地點後即前往臺北醫院就醫驗傷，時間上應屬緊密，其傷勢又與乙○○
      、王怡茜、李苡靜、簡智巧證述情節相符，即丙○○於偵審程序，亦均一再自
      承發生爭執時伊手上有拿紙箱等語（偵字第九六七五號卷第六頁反面、第七頁
      反面；易字第二六七○號卷第二一二、二六九、二七○頁）。丙○○辯稱診斷
      證明書所載傷勢走向為「 \\\3×1公分」，與乙○○指訴情節所可能造成之傷
      痕走勢不符，其傷勢應係搬家時擦傷或以自行以左手持半片棒狀物打下製造而
      成云云，顯乏依據，自不足採。
    (四)丙○○辯稱其左手腕踝部受有嚴重外傷，橈骨突出，左手掌無法使力，左肩鎖
      骨大臂接合處曾嚴重多次斷裂，左側肢幹無力負重或向後高舉，右手手指不全
      ，以其老殘之年，並無能力動手傷人云云，並提出照片三張為證。惟觀以丙○
      ○提出之照片，雖其左腕有橈骨突出骨折之現象，惟左手手掌五指健全，右手
      除食指有部分斷裂外，其餘功能應屬健全，且經行政院國軍退除役官兵輔導委
      員會臺北榮民總醫院診斷結果，丙○○有陳舊性左手橈骨遠端骨折之症狀，其
      左腕功能伸直及彎曲比正常少十五度左右，可拿重物，有該院九十年十月二十
      三日診斷證明書附卷可稽（易字第二六七○號卷第一三二頁）。再參以乙○○
      等人所提出之王怡茜與歐陽明昔日結婚婚宴之照片，丙○○均能以雙手持酒杯
      高舉至肩部敬酒，亦能手提物品等情，丙○○之左手雖伸直及彎曲功能較常人
      不足，惟其雙手既尚能持物並提重物，則乙○○等人指稱丙○○係手持紙箱，
      沿既有折痕對折後自上而下劈擊蹲於地上之乙○○，當無不可能之情，丙○○
      辯稱依其生理功能不可能為傷害犯行云云，顯難採信。
五、綜右理由，被告乙○○所為遭自訴人傷害之指訴，與證人王怡茜、李苡靜、簡智
    巧證述內容一致，亦與診斷證明書之傷勢相符，而丙○○所犯傷害案件，由臺灣
    板橋地方法院檢察署檢察官以九十年度偵字第九六七五號提起公訴，經臺灣板橋
    地方法院以九十年度易字第二六七○號判決丙○○傷害罪成立，復經本院以九十
    一年度上易字第一七六二號判決駁回丙○○之上訴而告確定等情，業據本院調取
    右揭各該卷宗核閱無訛。本件被告乙○○既確遭自訴人丙○○毆打傷害，則其向
    掌管犯罪偵查之地方法院檢察署提出告訴，所申告之情節既為真實而無虛偽可言
    ，自與刑法第一百六十九條第一項誣告罪之要件不合，本件復查無其他積極證據
    足資認定被告有自訴人所指誣告犯行，其犯罪自屬不能證明。原審判決諭知被告
    無罪，核無不合，自訴人仍執前詞，以被告虛構傷害情節誣告為由，指摘原審判
    決不當而提起上訴，為無理由，應予駁回。
據上論斷，應依刑事訴訟法第三百六十八條判決如主文。
中    華    民    國      九十一      年      十      月     二十九     日
                            臺灣高等法院刑事第十九庭
                                審判長法  官  許  國  宏
                                      法  官  洪  光  燦
                                      法  官  林  勤  純
右正本證明與原本無異。
檢察官及自訴人如不服本判決應於收受送達後十日內向本院提出上訴書狀，其未敘述
上訴之理由者並應於提起上訴後十日內向本院補提理由書狀（均須按他造當事人之人
數附繕本）。
被告不得上訴。
                                      書記官  葉  瑩  庭
中    華    民    國      九十一      年      十      月     二十九     日
